【裁判字號】    98,訴,1069
【裁判日期】    981113
【裁判案由】    侵權行為損害賠償
【裁判全文】
臺灣臺南地方法院民事判決              98年度訴字第1069號
原      告  丙○○
            甲○○
上二人共同
訴訟代理人  林憲聰  律師
被      告  乙○○
上列當事人間請求侵權行為損害賠償事件，本院於民國98年10月
27日言詞辯論終結，判決如下：
    主    文
被告應給付原告丙○○新臺幣捌拾萬肆仟玖佰玖拾肆元，原告甲
○○新臺幣陸拾壹萬玖仟玖佰零捌元，及各自民國九十八年三月
八日起至清償日止，按週年利率百分之五計算之利息。
原告其餘之訴駁回。
訴訟費用由被告負擔百分之三十五，餘由原告負擔。
本判決原告勝訴部分，於原告丙○○、甲○○分別以新臺幣貳拾
陸萬捌仟元、貳拾萬陸仟元為被告供擔保後，分別得為假執行。
原告其餘假執行之聲請駁回。
    事實及理由
一、原告起訴主張：
（一）被告乙○○於民國97年5月25日晚間9時30分許，駕駛車牌
      號碼TQ一5282號自用小客車搭載訴外人鄭麗娟、邱培雅、
      吳庭榛自高雄市○○○道上國道一號高速公路北上欲返回
      位於臺南縣新市鄉同事之住處，於同日晚間10時12分許，
      行經國道一號公路北上337.2公里時(原行駛外側車道)，
      本應注意汽車不得任意變換車道行駛，且變換車道時，應
      讓直行車先行，並注意安全距離，又駕駛人應注意車前狀
      況，並隨時採取必要安全措施，而依當時天氣晴、路面乾
      燥無缺陷、無障礙物、視距良好等情，並無不能注意之情
      事，竟未注意及此，貿然自外側車道變換車道至中線車道
      時，發現左側車道有直行車駛來，欲閃避返回原行駛之外
      側車道，因緊張操控不當導致車輛向右傾斜且偏離車道，
      為使車身平衡又向左側打方向盤欲返回原車道，但仍失控
      ，導致其所駕駛之車輛直接撞擊內側中央分隔島之護欄，
      因撞擊力道強烈，所搭載之後座乘客鄭麗娟、邱培雅因而
      遭拋出車外，摔落對向南下車道及路肩處，導致鄭麗娟受
      有全身多處撞挫、輾壓傷併骨折，復因多發性損傷而當場
      死亡;邱培雅則受有頭、胸、腹腿撞挫、碾壓傷併骨折等
      傷害，經送醫後仍於同日22時55分許因低血容積休克不治
      死亡。
（二）原告丙○○、甲○○分別為鄭麗娟之父母，爰依民法第
      184條第1項、第192條第1項、第2項、第194條規定請求損
      害賠償。
（三）茲就原告請求金額分述如下：
   1、丙○○部分：原告丙○○為鄭麗娟之父親，請求被告應賠
      償如下之損害：
    (1)喪葬費：原告丙○○為鄭麗娟支出共計281,760元之喪葬
      費。
    (2)扶養費：原告丙○○為54年7月5日生，現年44歲，依95
      年台灣省簡易生命表所載，尚有餘命33.78年。若以退休
      年齡年滿60歲起接受鄭麗娟之扶養，亦即自114年7月5日
      起算，得受扶養之年限為17年（60-44＝16，33-16＝17
      ）。又原告夫妻育有鄭麗娟（77.08.17生）、鄭宇芳（
      79.03.02生）、鄭婷如（82.06.30生）等三名子女。三名
      子女於上開114年7月5日起算時均已成年，均應分擔扶養
      義務，故被害人應負擔之扶養義務為1/3。再依96年台灣
      地區每人每月平均支出在台南縣生活費用為15,556元；故
      原告可請求被害人負擔之扶養費，依霍夫曼計算法扣除中
      間利息後為751,475元。
    (3)精神慰撫金：原告丙○○為鄭麗娟之父親，驟然痛失愛女
      ，白髮人送黑髮人之悲痛，實非筆墨所能盡述，爰請求
      1,000,000元之精神慰撫金。
    (4)總計：2,033,235元。
   2、原告甲○○部分：
    (1)扶養費：原告甲○○為52年10月11日生，現年46歲，其餘
      命年數依95年台灣省簡易生命表所載，尚有餘命37.03年
      。若以退休年齡年滿60歲起接受鄭麗娟之扶養，亦即自11
      2年10月11日起算，得受扶養之年限為23年（60-46＝14，
      37-14＝23）；又原告育有鄭麗娟等三名子女。三名子女
      於上開112年10月11日起算時均已成年，均應分擔扶養義
      務，故鄭麗娟應負擔之扶養義務為1/3；依95年台灣地區
      每人每月平均支出在台南縣生活費用為15,556元；故原告
      可請求被害人負擔之扶養費，依霍夫曼計算法扣除中間利
      息後為936,166元。
    (2)精神慰撫金：原告甲○○為鄭麗娟之母親，因被告之疏失
      痛失愛女，無法再承歡膝下，白髮人送黑髮人之悲痛，令
      人不勝欷噓，該精神痛苦非筆墨難以形容，爰請求1,000,
      000元之精神慰撫金。
    (3)總計：1,936,166元。
   3、並聲明求為判決：被告應給付原告丙○○2,033,235元，
      原告甲○○1,936,166元，並均自起訴狀繕本送達翌日起
      至清償日止，按年息百分之5計算之利息，並願供擔保，
      請准宣告假執行。
二、被告抗辯：
（一）本件車禍之發生，實非所願，被告於本件車禍發生後，已
      盡力配合原告領取強制汽車責任保險之保險金。至於原告
      請求賠償部分，因金額過高，實無力負擔。
（二）聲明：原告之訴駁回。
三、本件兩造不爭執之事項：
（一）被告於民國97年5月25日晚間9時30分許，駕駛車牌號碼TQ
      一5282號自用小客車搭載訴外人鄭麗娟、邱培雅、吳庭榛
      自高雄市○○○道上國道一號高速公路北上欲返回位於臺
      南縣新市鄉同事之住處，於同日晚間10時12分許，行經國
      道一號公路北上337.2公里時(原行駛外側車道)，本應注
      意汽車不得任意變換車道行駛，且變換車道時，應讓直行
      車先行，並注意安全距離，又駕駛人應注意車前狀況，並
      隨時採取必要安全措施，而依當時天氣晴、路面乾燥無缺
      陷、無障礙物、視距良好等情，並無不能注意之情事，竟
      未注意及此，貿然自外側車道變換車道至中線車道時，發
      現左側車道有直行車駛來，欲閃避返回原行駛之外側車道
      ，因緊張操控不當導致車輛向右傾斜且偏離車道，為使車
      身平衡又向左側打方向盤欲返回原車道，但仍失控，導致
      其所駕駛之車輛直接撞擊內側中央分隔島之護欄，因撞擊
      力道強烈，所搭載之後座乘客鄭麗娟、邱培雅因而遭拋出
      車外，摔落對向南下車道及路肩處，導致鄭麗娟受有全身
      多處撞挫、輾壓傷併骨折，復因多發性損傷而當場死亡;
      邱培雅則受有頭、胸、腹腿撞挫、碾壓傷併骨折等傷害，
      經送醫後仍於同日22時55分許因低血容積休克不治死亡。
（二）原告二人業已請領汽車強制責任險l,500,000元。
（三）原告丙○○支出之喪葬費用為281,760元。
四、本件之爭點：
(一)被告對原告是否應負侵權行為損害賠償責任？
(二)原告所得請求之金額為何？
五、得心證之理由：
（一）被告是否應負侵權行為損害賠償責任？
   1、原告主張被告於97年5月25日晚間9時30分許，駕駛車牌號
      碼TQ－5282號自用小客車搭載鄭麗娟、邱培雅、吳庭榛自
      高雄市○○○道上國道一號高速公路北上欲返回位於臺南
      縣新市鄉同事之住處，於同日晚間10時12分許，行經國道
      一號公路北上337.2公里時（原行駛外側車道），本應注
      意汽車不得任意變換車道行駛，且變換車道時，應讓直行
      車先行，並注意安全距離，又駕駛人應注意車前狀況，並
      隨時採取必要安全措施，而依當時天氣晴、路面乾燥無缺
      陷、無障礙物、視距良好等情，並無不能注意之情事，竟
      未注意及此，貿然自外側車道變換車道至中線車道時，發
      現左側車道有直行車駛來，欲閃避返回原行駛之外側車道
      ，因緊張操控不當導致車輛向右傾斜且偏離車道，為使車
      身平衡又向左側打方向盤欲返回原車道，但仍失控，導致
      其所駕駛之車輛直接撞擊內側中央分隔島之護欄，因撞擊
      力道強烈，所搭載之後座乘客鄭麗娟、邱培雅因而遭拋出
      車外，摔落對向南下車道及路肩處，導致鄭麗娟受有全身
      多處撞挫、輾壓傷併骨折，復因多發性損傷而當場死亡；
      邱培雅則受有頭、胸、腹腿撞挫、碾壓傷併骨折等傷害，
      經送醫後仍於同日22時55分許因低血容積休克不治死亡之
      事實，為被告所不爭執，並有道路交通事故現場圖、道路
      交通事故調查報告表、現場及肇事車輛照片、臺灣臺南地
      方法院檢察署出具之鄭麗娟相驗屍體證明書、法醫檢驗報
      告書、勘驗筆錄、相驗照片，分別附於內政部警政署國道
      公路警察局第四警察隊刑案偵查卷宗、臺灣臺南地方法院
      檢察署97年度相字第723號相驗卷宗，經本院依職權調取
      上開卷核閱屬實，原告此部分之主張，自堪信為真正。
   2、按汽車行駛於高速公路及快速公路之行駛途中，駕駛人應
      注意汽車不得任意變換車道，且變換車道時，應讓直行車
      先行，並注意安全距離，復應注意車前狀況，並隨時採取
      必要安全措施，道路交通安全規則第94條、第98條、高速
      公路及快速公路交通管制規則第11條定有明文。本件被告
      於上揭時、地駕駛上開車輛，自應注意遵守上開規則，而
      依當時情形，又無不能注意之情事，竟疏於注意上情，致
      車輛失控撞擊護欄，乘客鄭麗娟因而遭拋出車外，摔落對
      向南下車道及路肩處，因此當場死亡。被告對於上開車禍
      之發生，顯有過失，且其過失行為與鄭麗娟死亡之結果具
      有相當因果關係甚明。另被告因本件車禍所犯過失致人於
      死之刑事案件業經臺灣臺南地方法院檢察署檢察官提起公
      訴，並經本院以97年度交易字第392號判處有期徒刑1年確
      定等情，亦經本院依職權調取本院97年度交易字第392號
      刑事案卷核閱屬實，並有刑事判決書1份在卷可憑。從而
      ，原告主張被告應負侵權行為責任，自堪信為真正。
（二）原告所得請求之金額為何？
   1、按「因故意或過失，不法侵害他人之權利者，負損害賠償
      責任。」「不法侵害他人致死者，對於支出醫療及增加生
      活上需要之費用或殯葬費之人，亦應負損害賠償責任。被
      害人對於第三人負有法定扶養義務者，加害人對於該第三
      人亦應負損害賠償責任。」「不法侵害他人致死者，被害
      人之父、母、子、女及配偶，雖非財產上之損害，亦得請
      求賠償相當之金額。」民法第184條第1項前段、192條第1
      項、第2項及第194條訂有明文。查本件被告因上開過失行
      為，不法侵害訴外人鄭麗娟致死，已如前述，又原告丙○
      ○為鄭麗娟支出殯葬費，原告丙○○、甲○○分別為鄭麗
      娟之父母，鄭麗娟對渠等負有法定扶養義務，為兩造所不
      爭執，揆諸前揭規定，被告自應對原告因此所受之損害負
      賠償責任。
   2、茲就原告所得請求之項目及金額，析述如下：
    (1)殯葬費部分：原告丙○○主張其因鄭麗娟死亡而支出殯葬
      費281,760元之事實，業據其提出殯葬費明細表1紙為證，
      並為被告於言詞辯論時所不爭執，堪信為真實。則原告丙
      ○○請求殯葬費281,760元，為有理由，應予准許。
    (2)扶養費部分：
    按直系血親相互間，互負扶養之義務；又受扶養權利者，
      以不能維持生活而無謀生能力者為限，前項無謀生能力之
      限制，於直系血親尊親屬，不適用之；夫妻互負扶養義務
      ，其負扶養義務之順序與直系血親卑親屬同，其受扶養權
      利之順序與直系血親尊親屬同。民法第1114條第1款、第
      1117條、第1116條之1分別定有明文。
    勞工強制退休年齡為年滿65歲，勞動基準法第54條第1項
      第1款定有明文。原告丙○○目前任職統一工業股份有限
      公司，薪資不固定，平均月薪為2萬元，名下有不動產供
      自住，原告甲○○任職穗豐團膳有限公司，平均月薪1萬1
      千元，名下無不動產，依渠等財產狀況及我國目前國民經
      濟生活水準，應可推認彼等在65歲以後即難以自己之財產
      維持生活所需。且被告就原告請求扶養費，除金額之高低
      之外，並不爭執。原告依民法第192條第2項之規定，主張
      年滿65歲後有請求法定扶養義務人扶養之權利，被告就此
      負應損害賠償責任，應屬有據。至原告請求自年滿60 歲
      後計算扶養費，即乏依據，不應准許。
    又原告雖主張依96年臺南縣每人每月平均消費支出計算扶
      養費，惟按，年度消費支出為各縣市政府依據各該縣市轄
      區內之民生消費型態、經濟繁榮情狀及縣市居民之所得收
      入等各項數據所統計出之消費支出金額，其主要目的在於
      究明各項消費支出之數據及比例，俾為制定相關經濟政策
      之參考，並非在於精算扶養費用之數額，且其支出尚有菸
      草、旅遊費用、娛樂消遣服務、娛樂器材等非必要費用之
      支出，以此作為扶養費用之計算標準，自有未洽。而所得
      稅法所定之扶養親屬免稅額，其目的在於人民申報所得稅
      時據以調整課稅所得額之機制，具有全國之一致性，且既
      係就扶養親屬所應支出之金額為制定，與上開消費支出之
      金額相較，自應具有其客觀及合理性。本院參酌原告上開
      財產狀況及訴外人鄭麗娟死亡時為年近20歲之人，尚無明
      確之工作收入，認本件扶養費之計算基準，應以98年度扶
      養親屬免稅額之82,000元計算，較為適當，原告此部分之
      主張，自不足採。
    原告丙○○與甲○○為夫妻，原告丙○○54年7月5日生，
      原告甲○○52年10月11日生，原告2人育有子女3人，訴外
      人鄭麗娟死亡後，尚餘1子鄭宇芳、1女鄭婷如，有戶籍謄
      本可稽。依上開規定，直系血親卑親屬有扶養義務，原告
      丙○○滿65歲以後可期待之受扶養權利，應由鄭麗娟與另
      2 名子女各負擔三分之一。至原告甲○○部分，因其於滿
      65 歲時，其夫即原告丙○○僅63.25歲，尚未滿65歲，是
      原告丙○○自甲○○年滿65歲起至其自身亦滿65歲止(即
      自117年10月11日起至119年7月4日，共1.75年），原告甲
      ○○可期待之受扶養權利，自應由原告丙○○與3名子女
      平均分擔，迨至原告丙○○亦滿65歲時，原告甲○○受扶
      養權利，則由3名子女平均分擔。故原告得請求之扶養費
      如下：
      a、原告丙○○：原告丙○○係54年7月5日生，現年44歲
         ，依97年台灣省簡易生命表（男性）之記載，其尚有
         餘命33.65歲，是其受扶養年數為12.65年（33.65－
         (65-44)），所得請求之扶養費為273,234元。【年別5
         %複式霍夫曼計算法（第一年不扣除中間利息），其計
         算式為：[82000*9.00000000（此為應受扶養12年之霍
         夫曼係數）+82000*0.65*（10.00000000-0.00000000
         ）]除以3（受扶養人數）=273,234（小數點以下四捨
         五入）】
      b、原告甲○○：原告甲○○係52年10月11日生，現年46
         歲，依97年台灣省簡易生命表（女性）之記載，其尚
         有餘命37.23歲，是其受扶養年數為18.23年（37.23-
         （65-46）），所得請求之扶養費為369,908元。【一
         、年別5%複式霍夫曼計算法（第一年不扣除中間利息
         ），其計算式為：[82000*1（此為應受扶養1年之霍夫
         曼係數）+82000*0.75*（1.00000000-0）]除以4（受
         扶養人數）=35,143（小數點以下四捨五入）。二、其
         計算式為：[82000*11.00000000（此為應受扶養16年
         之霍夫曼係數）+82000*0.48*（12.00000000-00.0000
         0000）]除以3（受扶養人數）=334,765（小數點以下
         四捨五入）】。
    (3)精神慰撫金部分：
      原告係鄭麗娟之父母，而鄭麗娟因車禍事故而死亡，致原
      告慘遭喪女之痛，其精神上受有痛苦，自屬必然，是其請
      求精神慰撫金，本為正當。查原告均高中肄業，原告丙○
      ○目前任職統一工業股份有限公司，薪資不固定，平均月
      薪為20,000元，原告丙○○97年所得為1,246,977元（含
      100萬元富邦人壽保險所得），名下有房地不動產各1 筆
      。原告甲○○任職穗豐團膳有限以司，平均月薪11,000元
      ，97年薪資所得為236,124元，名下無不動產。被告為南
      榮技術學院畢業，甫自軍中退伍，於97年所得為77,748元
      ，名下有汽車1部，業據兩造陳明在卷，並有本院調閱稅
      務電子閘門財產所得調件明細表在卷足憑。本院斟酌原告
      均因至親死亡，精神上遭受重大痛苦、兩造之身分、地位
      、教育程度、經濟能力等一切情狀，認原告請求精神慰撫
      金各1,000,000元，為有理由，應予准許。
（三）上述各項請求金額合計，原告丙○○所得請求被告賠償之
      金額為1,554,994元（281,760元+273,234元+1,000,000元
      =1,554,994元），原告甲○○得請求被告賠償之金額為
      1,369,908元（369,908元+1,000,000元=1,369,908元）。
（四）原告自承因本件車禍意外，業已領取強制汽車責任保險死
      亡給付150萬，為兩造所不爭執，復有富邦產物保險股份
      有限公司98年10月20日（98）富保業發字第239號函暨理
      賠資料1份可考。依強制汽車責任保險法第11條第1項第2
      款、第2項及第32條之規定，視為被告損害賠償金額之一
      部分，自應由原告本件得請求之金額中扣除，並按人數平
      均分配。總計：
   1、原告丙○○尚可請求之金額為804,994元（1,554,994元-7
      50,000元=804,994元）。
   2、原告甲○○尚可請求之金額為619,908元（1,369,908元
      -750,000 元=619,908元）
六、按給付有確定期限者，債務人自期限屆滿時起，負遲延責任
    。給付無確定期限者，債務人於債權人得請求給付時，經其
    催告而未為給付，自受催告時起，負遲延責任。其經債權人
    起訴而送達訴狀，或依督促程序送達支付命令，或為其他相
    類之行為者，與催告有同一之效力，民法第229條第1項、第
    2 項定有明文。又遲延之債務，以支付金錢為標的者，債權
    人得請求依法定利率計算之遲延利息。但約定利率較高者，
    仍從其約定利率。應付利息之債務，其利率未經約定，亦無
    法律可據者，週年利率為百分之五，民法第233條第1項、第
    203條亦有明文。本件被告對原告所負損害賠償債務，核屬
    無確定期限之給付，被告在受原告催告而未為給付時，始負
    遲延責任，而原告刑事附帶民事起訴狀繕本係於98年3月7日
    送達被告，有送達證書在卷可稽（本院98年度交附字第23
    號卷第16頁），原告請求自起訴狀繕本送達被告翌日即98年
    3月8日起至清償日止，按週年利率百分之5計算之利息，核
    無不合，應予准許。
七、綜上所述，原告本於侵權行為損害賠償之法律關係，請求被
    告給付原告丙○○804,994元、給付原告甲○○619,908元，
    及各自98年3月8日起至清償日止，按週年利率百分之5計算
    之法定遲延利息，洵屬正當，應予准許。逾此部分之請求，
    為無理由，應予駁回。
八、原告陳明願供擔保請求宣告執行，經核其勝訴部分，並無不
    合，爰均酌定相當擔保金額准許之；至於原告敗訴部分，其
    假執行聲請已失所依附，應予駁回。本件原告之訴一部有理
    由、一部無理由，爰審酌兩造勝負比例，判定訴訟費用由被
    告負擔百分之35，餘由原告2人共同負擔。
九、本件事證已臻明確，兩造其餘攻擊防禦方法及證據，經本院
    審酌後，認與判決結果不生影響，無一一論述之必要，附此
    敘明。
十、結論：原告之訴一部有理由、一部無理由，依民事訴訟法第
    79條、第85條第1項、第390條第2項判決如主文。
中    華    民    國    98    年    11    月    13    日
                  民事第三庭  法  官  高俊珊
以上正本係照原本作成。
如對本判決上訴，須於判決送達後20日內向本院提出上訴狀（應
附繕本）。
中    華    民    國    98    年    11    月    13    日
                              書記官  陳著振


司法院資訊處製作；財團法人民間司法改革基金會備份。
